【裁判字號】    97,台上,2533
【裁判日期】    970612
【裁判案由】    妨害投票
【裁判全文】
最高法院刑事判決            九十七年度台上字第二五三三號
上  訴  人  福建高等法院金門分院檢察署檢察官
被      告  甲○○
            乙○○
            丙○○
            丁○○
            戊○○
            己○○
            庚○○
            辛○○
上列上訴人因被告等妨害投票案件，不服福建高等法院金門分院
中華民國九十七年三月十九日第二審判決（九十六年度選上訴字
第八號，起訴案號：福建連江地方法院檢察署九十五年度選偵字
第十二號），提起上訴，本院判決如下：
    主  文
上訴駁回。
    理  由
按刑事訴訟法第三百七十七條規定，上訴於第三審法院，非以判
決違背法令為理由，不得為之。是提起第三審上訴，應以原判決
違背法令為理由，係屬法定要件。如果上訴理由書狀並未依據卷
內訴訟資料，具體指摘原判決不適用何種法則或如何適用不當，
或所指摘原判決違法情事，顯與法律規定得為第三審上訴理由之
違法情形，不相適合時，均應認其上訴為違背法律上之程式，予
以駁回。本件檢察官上訴意旨略稱：民國九十六年一月二十四日
修正公布之刑法第一百四十六條，增列第二項：「意圖使特定候
選人當選，以虛偽遷徙戶籍取得投票權而為投票者，亦同。」其
立法理由係以遷籍未實際居住地，其原因不一，並非所有籍在、
人不在，而參與投票均須以刑罰相繩，故該條增列第二項以意圖
使特定候選人當選虛偽遷徙戶籍投票者，為處罰之對象，用以區
隔同條第一項規定之構成要件，是同條第一項之立法目的係在杜
絕任何選舉舞弊，已達選舉之純正與公平，乃採概括規定，凡使
用詐術及其他一切之非法方法，達妨害選舉之純正及公平者，均
有該規定之適用。故該罪之客觀構成要件有二，第一須以詐術或
其他非法之方法，第二須使投票發生不正確之結果或變造投票之
結果；所謂詐術，即係使用欺罔手段，以使人陷於錯誤而言，所
謂其他非法之方法，即除詐術外，其他一切非法律所允許之方法
均屬之；至所稱使投票發生不正確之結果，以致該選區之整體投
票結果，發生不正確之結果為已足，並不以支持特定候選人之意
圖為必要，因此刑法第一百四十六條第一、二項規定之範疇及構
成要件自有不同。按被告甲○○等八人分別於原判決附表所示時
間遷入原判決附表所示戶籍住址，且未實際居住該設籍住址之事
實，業經其等陳明在卷，被告等竟以此「虛設戶籍之非法方法」
意圖使特定候選人當選，特意為上開行為取得投票權進而參與選
舉人數極少，於九十五年六月十日之連江縣第八屆南竿鄉民代表
選舉及南竿鄉村長選舉之投票。縱觀被告等平素均未居住馬祖地
區，依一般經驗法則，若無使特定候選人當選之意圖或以此「虛
設戶籍之非法方法」圖影響上開選舉之投票總數及得票率發生不
正確性，是被告等豈可能於投票日當日或提前返回，於投票後旋
即離開。是被告等意圖使特定候選人當選，以「虛偽遷徙戶籍取
得投票權而投票」之犯行，核應該當同條第一項所謂以詐欺以外
之其他方法。原判決徒以被告等係因與馬祖地區具有親屬、工作
、兵役等社會事務之正當關聯而遷籍云云，竟認其等未有支持特
定候選人情形為無罪之判決，顯有判決不適用法則及判決理由矛
盾之違法等語。
惟查：證據之取捨、事實之認定，乃事實審法院職權行使之範圍
，事實審法院經調查證據之結果，本於確信，依自由心證之取捨
證據，苟其取捨，與經驗法則或論理法則無違，即不得任意指為
違法，而據為適法之第三審上訴理由。又修正前刑法第一百四十
六條第一項規定：「以詐術或其他非法之方法，使投票發生不正
確之結果或變造投票之結果者，處五年以下有期徒刑。」，所謂
「其他非法之方法」，係指除詐術外，其他一切非法律所允許之
方法均屬之，並不以構成刑事法上犯罪之非法行為為限。嗣九十
六年一月二十四日修正增列第二項：「意圖使特定候選人當選，
以虛偽遷徙戶籍取得投票權而為投票者，亦同。」其立法理由係
以：「三、現未實際居住於戶籍地者有數百萬人，其因就業、就
學、服兵役未實際居住於戶籍地，或為子女學區、農保、都會區
福利給付優渥、保席次或其他因素而遷籍於未實際居住地，其原
因不一。然此與意圖支持特定候選人當選，進而遷徙戶籍之情形
不同，並非所有籍在人不在參與投票均須以刑罰相繩，是以第二
項以意圖使特定候選人當選虛偽遷徙戶籍投票者，為處罰之對象
。」。是依上開修正增列第二項規定觀之，修正前之所謂「其他
非法之方法」，固包括行為人以不實遷入戶籍之方式，致未實際
居住於選舉區取得投票權而為投票者，但應以行為人在主觀上有
為支持某特定候選人之意圖為限，並非謂凡以不實遷入戶籍之方
式，致未實際居住於選舉區取得投票權而投票者，即該當修正前
刑法第一百四十六條第一項之構成要件。本件原判決以公訴意旨
略以：被告甲○○、乙○○、丙○○、丁○○、戊○○、己○○
、庚○○及辛○○等均明知未實際居住於原判決附表所載之遷入
地址，竟各別基於使投票發生不正確結果之犯意，於原判決附表
所載之遷址日期，向連江縣南竿鄉戶政事務所虛報遷入上開地址
，使不知情之承辦戶籍登記之公務員登載於戶籍登記簿內，並使
連江縣南竿鄉戶政事務所及連江縣選舉委員會，於辦理九十五年
六月十日「連江縣第八屆南竿鄉鄉民代表暨第八屆南竿鄉村長選
舉」（下簡稱二合一選舉）時，誤認上開等人在選舉區已繼續居
住四個月以上者，且於投票日前二十日（九十五年五月二十日前
）登入戶籍資料之合法選舉人，而據以編入選舉人名冊，並於九
十五年五月二十六日公告確定，使甲○○、乙○○、丙○○、丁
○○、戊○○、己○○、庚○○及辛○○取得該次「二合一選舉
」之投票權，進而於九十五年六月十日當天前往彼等戶籍所在地
之投票所投票，以上述非法方法，使二合一選舉之投票總數及投
票得票率等結果發生不正確之結果等情，因認被告等均涉犯修正
前刑法第一百四十六條妨害投票罪嫌。經審理結果，以被告等人
或出生地為福建省連江縣，或有親人居住該地，或藉「小三通」
方式多次經該地（馬祖）進出大陸地區，渠等分別基於鄉情、親
誼、方便進出大陸地區、及可享有離島地區居民航空票價補貼、
建物拆除補償等社會福利等正當關聯，而遷徙戶籍，自難僅憑渠
等未繼續居住於戶籍地四個月以上，即推斷其係意圖使特定候選
人當選而虛偽遷徙戶籍，或認定其係遭候選人或其支持者動員前
往投票之所謂「幽靈人口」及「投票部隊」，從而其本於選舉權
參與二合一選舉之投票，應屬公民權利之正當行使，而公訴人又
未能指明被告等究竟係基於使何一候選人當選之意圖而遷徙戶籍
等情。因而撤銷第一審關於甲○○、乙○○、丙○○、丁○○、
戊○○、己○○之科刑判決，改判諭知甲○○、乙○○、丙○○
、丁○○、戊○○、己○○均無罪，另維持第一審關於諭知庚○
○、辛○○無罪部分之判決，駁回檢察官對庚○○、辛○○之第
二審上訴。並說明起訴書犯罪事實欄中敘及被告等「虛報遷入戶
籍地址，使不知情之承辦戶籍登記之公務員登載於戶籍登記簿內
」，惟依戶籍法及同施行細則等相關規定，該管公務員對於戶籍
遷徙登記顯有查核之義務，縱為不實之戶籍遷入，亦不能以刑法
第二百十四條之罪相繩。已說明就案內所有證據資料，本於調查
所得，為綜合之判斷。所為論斷，俱有卷存證據資料可資覆按，
並無採證或認定事實違背經驗法則或論理法則，或其他違背法令
之情形。又本件檢察官起訴係指被告等以虛偽遷徙戶籍方式妨害
投票，依法自應由檢察官就被告是否具備意圖使特定候選人當選
之主觀要件負舉證責任。上訴意旨並未依據卷內證據資料具體指
明如何足認被告等具備意圖使特定候選人當選之主觀犯罪構成要
件，徒以上開情詞，就原判決已說明之事項，及原審採證認事之
職權行使，再為事實之爭執，核與法律規定得為第三審上訴理由
之違法情形不相適合。其上訴違背法律上之程式，應予駁回。
據上論結，應依刑事訴訟法第三百九十五條前段，判決如主文。
中    華    民    國  九十七  年    六    月   十二   日
                      最高法院刑事第五庭
                          審判長法官  陳  正  庸
                                法官  賴  忠  星
                                法官  林  秀  夫
                                法官  宋      祺
                                法官  陳  祐  治
      本件正本證明與原本無異
                                      書  記  官
中    華    民    國  九十七  年    六    月   十八   日
                                                      Ｅ


司法院資訊處製作；財團法人民間司法改革基金會備份。
